【裁判字號】    88,上訴,1812
【裁判日期】    890131
【裁判案由】    傷害致死
【裁判全文】
臺灣高等法院高雄分院刑事判決                  八十八年度上訴字第一八一二號
    上  訴  人
    即  被  告  甲○○
     指定辯護人 本院公設辯護人李佩娟
右上訴人因傷害致死案件，不服臺灣高雄地方法院八十八年度訴字第九三五號中華民
國八十八年十一月二十二日第一審判決（起訴案號：臺灣高雄地方法院檢察署八十八
年度偵字第一００三七號），提起上訴，本院判決如左：
      主  文
上訴駁回。
      事  實
一、甲○○無任何前科紀錄。民國八十八年四月十三日晚上九時許，自外返回位於高
    雄市○○街七十八號十樓之十五住處之樓下，即於電梯間巧遇其兄李明德。經李
    明德告知其母李貴英於高雄市○○街五七七號麵店內與人起爭執，甲○○旋轉往
    該麵店，抵達麵店時，李桂英正與林智政（麵店老闆）起爭執。爰因李貴英向甲
    ○○表示：鄰桌之客人不願喝其（李貴英）所買之啤酒，李文康並將其（李貴英
    ）之杯子丟掉數次等語，甲○○遂責問李文康：為何丟擲其母之杯子等語，惟李
    文康則續坐於原位未予回答。詎林智政竟自甲○○身後打甲○○之後腦勺一下，
    甲○○旋轉身一拳擊中林智政頭部（傷害林智政部分未據告訴）。林智政受擊後
    跑出麵店，而於鼎山街與順昌街口處（在麵店正對面；距店面不超過十公尺）為
    甲○○追及，惟因李文康及另一年籍不詳之人亦緊隨甲○○之後趕至該處，李文
    康及該不詳姓名之人中之一人，並自甲○○身後出手打甲○○一下。待甲○○轉
    身，李文康又打中甲○○之臉部鼻樑附近一拳。甲○○因而心生氣憤，遂於同（
    十三）日晚上九時十五分許，基於傷害之故意，其應可預見以手正面猛推他人之
    身體，足以引起他人後仰跌倒頭部碰地，造成顱內出血死亡結果之可能，其猶出
    手用力猛推李文康，致李文康跌倒撞及地面而受有「頭枕部兩處擦挫傷五公分、
    四公分長之傷口，造成右側額葉、顳葉、頂葉硬膜下出血、腦水腫、顱骨骨折」
    之傷害，經救護車送至高雄醫學院附設中和紀念醫院再轉送鄭乃榮醫院由黃旭霖
    醫師開刀急救，延至同（四）月十五日上午四時三十分許，仍因傷不治死亡。案
    發後，林智政於八十八年四月十三日九時二十分許報警。
二、案經高雄市政府警察局三民第二分局移送台灣高雄地方法院檢察署檢察官偵查起
    訴。
    理  由
一、右揭事實，業據上訴人即被告甲○○（下稱被告）於原審及本院中坦承不諱，並
    據證人林智政、李貴英、張文松、醫師黃旭霖、法醫師秦永泰於原審中證述在卷
    。又：
    （一）、被害人李文康受有「頭枕部兩處擦挫傷五公分、四公分長之傷口，造成
            右側額葉、顳葉、頂葉硬膜下出血、腦水腫、顱骨骨折」之傷害，經送
            高雄醫學院附設中和紀念醫院再轉送鄭乃榮醫院由黃旭霖醫師開刀，延
            至同（四）月十五日上午四時三十分許，仍因傷重不致死亡，此經證人
            黃旭霖醫師證述在（原審八十八年十一月二十一日筆錄），並有鄭乃榮
            醫院診斷證明書、台灣高雄地方法院檢察署相驗屍體證明書、驗斷書、
            勘驗筆錄等附卷可稽（八十八年相字第六六五號卷）。
    （二）、其次，被告堅稱「只是用手推李文康，並非用拳頭打死者」，雖與證人
            林智政所證稱：被告係以拳頭回手，好像打到死者的臉等語（參原審八
            十八年七月一日筆錄）未合。然本案之相驗法醫師秦永泰及急救醫師黃
            旭霖，均證稱「死者頭枕部兩處擦挫傷五公分、四公分長之傷口、顱骨
            骨折，應是觸及硬物所造成，若以徒手毆打不可能導致此結果」（參原
            審八十八年十一月六日、十月二十一日筆錄）。是上開頭枕部擦挫傷、
            顱骨骨折既不可能以徒手造成，案發日被告又未手持其他硬物，故應可
            排除被告以硬物重擊死者及以徒手直接擊破死者頭部造成上開傷口之可
            能，而認被告所稱「上開頭枕部之傷口，係死者跌倒撞及地面所致」等
            語為可採。再則，就「被告究係拳打或猛推死者」一事，爰因「被告若
            係以拳頭打死者，致死者倒地後頭部撞及地面而受有上開頭枕部兩處擦
            挫傷、顱骨骨折之傷害」，則被告出拳之力氣必極大，死者身上受拳部
            位定另留有其他瘀腫等傷痕，然死者李文康除受有如事實欄所示之傷害
            外，身體及臉部並無其他傷勢（參前揭相驗屍體證明書、驗斷書、勘驗
            筆錄），故被告應較不可能係以拳打方式擊倒死者，死者極可能係遭「
            推倒」等情，亦經法醫師秦永泰證述在卷（參原審八十八年十一月六日
            筆錄），而應認林智政所稱「被告以出拳打到死者臉部」等語與事實不
            合，堪認死者係遭被告「推倒」無訛。
    （三）、再則，死者李文康於案發日曾先出手毆打被告，此固經證人林智政證述
            在卷（參原審八十八年七月一日筆錄），且有台灣高雄看守所八十八年
            十月三十日高所坤戒字第一四○一號所附被告入所前受傷經過自述登記
            簿影本（其上載明被告自稱遭死者及死者友人打後腦、鼻子）、新收收
            容人內外傷記錄表（上載明被告鼻子附近有瘀青）可佐。惟依死者之傷
            勢，死者若是遭推倒所致，則推的力量應極為用力或氣憤，不可能是開
            玩笑的推法，否則縱使倒地也不可能造成顱骨骨折」，此亦經相驗法醫
            師秦永泰證述在卷（參原審八十八年十一月六日筆錄），被告亦自承確
            很用力推死者（參原審八十八年五月十五日筆錄），從而堪認被告應係
            基於傷害之故意出手推倒死者。又「被告出手推死者時，死者已沒有再
            打被告或拉被告」，此經被告自承在卷（參原審八十八年十一月八日審
            判筆錄、八十八年五月十五日筆錄）。故死者雖先出手打被告，但堪認
            係死者傷害被告之行為終結後，被告方基於報復之意出手推死者。難認
            被告推死者，係對現在不法之侵害為正當防衛。
    （四）、而以手正面猛推他人之身體，足以引起他人後仰跌倒頭部碰地，造成顱
            內出血死亡結果之可能，亦為被告所能預見，此由一般未戴安全帽之騎
            士車禍倒地，常因而受傷致死，此於日常生活中時有所聞，是頭部受重
            擊因傷而導致死亡之結果，在通常觀念上實不得謂無預見之可能性。從
            而堪信被告就「死亡之結果」應有「預見之可能性」（註：惟被告就死
            亡結果實際上應無預見，故難認有殺人犯意）。
        綜上所述，事證明確，被告犯行堪予認定。
二、核被告甲○○所為，係犯刑法第二百七十七條第二項之傷害致死罪。又「刑法之
    正當防衛必須對於現在不法之侵害始得為之，侵害業已過去，即無正當防衛可言
    。至彼此互毆，必係一方初無傷人之行為，因排除對方不法之侵害而加以還擊，
    始得以正當防衛論。故侵害已過去之報復行為，與無從分別何方為不法侵害之互
    毆行為，均不得主張防衛權（參最高法院三十年上字第一○四○號判例）」，如
    前所述，死者雖先出手打被告，但堪認係死者傷害被告之行為終結後，被告方基
    於報復之意出手推死者，稽諸上開判例意旨，自難認係正當防衛，故指定辯護人
    主張被告係正當防衛云云，容有誤會。
三、原審因而依刑法第二把七十七條第二項之規定，審酌被告案發時甫年滿十八歲，
    智慮淺薄，且無任何前科及少年非行之紀錄，此有被告全國刑案紀錄表在卷可佐
    ，品性尚稱良好，案發時死者又曾先出手打被告，且被告並未多方毆擊死者，而
    係以「猛推」之方式傷害死者，手段尚非極殘忍凶暴，及犯罪之目的、所生危害
    、犯罪後之態度，迄今尚未與被害人家屬和解，暨其他一切情狀，量處有期徒刑
    七年十月。經核原判決認事用法均無不合，量刑亦甚妥適，被告上訴意旨，認量
    刑過重，指摘原判決不當，為無理由，應予駁回。
據上論結，應依刑事訴訟法第三百六十八條，判決如主文。
本案經檢察官陳崑崗到庭執行職務。
中    華    民    國     八十九     年       一       月     三十一    日
                              臺灣高等法院高雄分院刑事第八庭
                                  審判長法官  林榮龍
                                        法官  洪兆隆
                                        法官  莊飛宗
右正本證明與原本無異。
如不服本判決，應於判決送達後十日內向本院提出上訴狀，其未述理由者並應於提
出上訴狀後十日內向本院補提理由書（應附繕本)。
                                      書記官  張宗芳
中    華    民    國     八十九     年       二       月       二       日
附錄：本判決論罪科刑法條：
刑法第二百七十七條傷害人之身體或健康者，處三年以下有期徒刑，拘役或一千元以
下罰金。
犯前項之罪，因而致人於死者，處無期徒或七年以上有期徒刑，致重傷者，處三年以
上、十年以下有期徒刑。
                                                                        Ｋ


司法院資訊處製作；財團法人民間司法改革基金會備份。
